【裁判字號】    98,聲判,50
【裁判日期】    980623
【裁判案由】    聲請交付審判
【裁判全文】
臺灣臺北地方法院刑事裁定              98年度聲判字第50號
聲  請  人  永豐餘造紙股份有限公司
法定代理人  丁○○
代  理  人  陳淑芬律師
被      告  甲○○
            丙○○
            乙○○
上列聲請人因告訴被告詐欺等案件，不服台灣高等法院檢察署檢
察長民國98年2 月25日駁回再議之處分（98年度上聲議字第1364
號），聲請交付審判，本院裁定如下：
    主  文
聲請駁回。
    理  由
一、按告訴人不服上級法院檢察署檢察長或檢察總長認再議為無
    理由而駁回之處分者，得於接受處分書後10日內委任律師提
    出理由狀，向該管第一審法院聲請交付審判；法院認為交付
    審判之聲請不合法或無理由者，應駁回之，刑事訴訟法第25
    8 條之1 及第258 條之3 第2 項前段分別定有明文。次按，
    犯罪事實應依證據認定之，無證據不得認定犯罪事實，同法
    第154 條第2 項定有明文；又所謂認定犯罪事實之證據，係
    指適合於被告犯罪事實認定之積極證據而言，苟積極證據本
    身存有瑕疵而不足為不利於被告事實之認定時，即應為有利
    於被告之認定，更不必有何有利之證據。而認定犯罪事實所
    憑之證據，無論係直接證據或間接證據，其為訴訟上之證明
    ，須於通常一般之人均不致有所懷疑，而得確信其為真實之
    程度者，始得據為有罪之認定，倘其證明尚未達到此一程度
    ，而有合理之懷疑存在，本諸無罪推定原則，自應為被告無
    罪之諭知（最高法院76年台上字第4986號判例意旨參照）。
二、本件聲請人即告訴人永豐餘造紙股份有限公司（下稱永豐餘
    公司）以被告甲○○、丙○○、乙○○及訴外人方建忠涉犯
    詐欺罪行，向台灣台北地方法院檢察署檢察官提出告訴，經
    該署檢察官以96年度偵續一字第165 號為不起訴處分後，聲
    請人不服聲請再議，經台灣高等法院檢察署於民國98年2 月
    25日以98年度上聲議字第1364號處分書認聲請人再議無理由
    而駁回再議等情，業經本院依職權調取台灣台北地方法院檢
    察署96年度偵續一字第165 號、台灣高等法院檢察署98年度
    上聲議字第1364號等卷查閱無訛。
三、聲請人告訴及聲請交付審判意旨略以：被告甲○○係設於台
    北市○○區○○路131 號7 樓華成紙業股份有限公司（下稱
    華成公司）之實際負責人，對外代表華成公司簽發支票，並
    與告訴人接洽訂購華成公司生產紙箱所需之瓦楞平板及相關
    原料，被告丙○○、乙○○分別為華成公司之董事兼副總經
    理及協理，並均為華成公司位在彰化縣二水鄉工廠之現場負
    責人。華成公司與告訴人自86年間約定告訴人供應華成公司
    上揭材料，華成公司原以開立信用狀之方式支付告訴人訂購
    原料之貨款，迄90年底改為按月於次月月底簽發2 個月後到
    期之支票，以支付當月訂貨之貨款。詎被告丙○○、乙○○
    、甲○○竟共同意圖為自己不法之所有，明知華成公司於94
    年4 月間已無力支付告訴人貨款，仍繼續向告訴人訂貨，並
    於94年5 、6 月間由被告甲○○簽發支票支付同年4 月份全
    部貨款及5 月份之部分貨款，被告甲○○並向告訴人佯稱華
    成公司獲利良好，歷年與告訴人洽談交易條件時均曾以華成
    公司營運及獲利良好而邀請告訴人入股，使告訴人誤以為華
    成公司財務狀況一向良好，告訴人始會願意維持正常出貨予
    華成公司。嗣告訴人於同年7 月25日通知華成公司將於翌日
    派員收取未付之5 月份貨款及全部之6 月份貨款，被告丙○○乃以華成公司內部經營權發生問題，且被告甲○○不願簽
    發支票為由，拒絕支付剩餘款項，嗣後華成公司更於同年7
    月29日下午突然關廠停工，華成公司對告訴人積欠之貨款計
    新台幣（下同）8,358 萬3,316 元，告訴人因追索無門始知
    受騙，因認被告甲○○、丙○○、乙○○均涉有刑法詐欺罪
    嫌。
四、按法院於審查交付審判之聲請有無理由時，除認為告訴人所
    指摘不利被告之事證，未經檢察機關詳為調查或斟酌，或不
    起訴處分書所載理由違背經驗法則、論理法則或其他證據法
    則者外，不宜率予交付審判。所謂告訴人所指摘不利被告之
    事證，未經檢察機關詳為調查，係指告訴人所提出請求調查
    之證據，檢察官未予調查，且若經調查，即足以動搖原偵查
    檢察官事實之認定及處分之決定，倘調查結果，尚不足以動
    搖原事實之認定及處分之決定者，仍不能率予交付審判。且
    法院裁定交付審判，即如同檢察官提起公訴，使案件進入審
    判程序，是法院裁定交付審判之前提，必須偵查卷內所存證
    據已符合刑事訴訟法第251 條第1 項規定「足認被告有犯罪
    嫌疑」檢察官應提起公訴之情形，亦即該案件已跨越起訴門
    檻，若需再為起訴審查，則易生裁判矛盾並造成訴訟遲延。
    縱或法院對於檢察官所認定之基礎事實有不同判斷，但如案
    件仍須另行蒐證偵查始能判斷應否交付審判者，因交付審判
    審查制度並無如同再議救濟制度得為發回原檢察官續行偵查
    之設計，法院仍應依同法第258 條之3 第2 項前段規定，以
    聲請無理由裁定駁回。
五、被告丙○○、乙○○固坦承分別為華成公司之董事兼副總經
    理及協理，曾與甲○○於90年間與告訴人協調將華成公司付
    款方式由信用狀改為支票付款，華成公司於94年7 月關廠等
    情，被告甲○○固坦承曾邀告訴人投資華成公司一情，惟均
    堅決否認有何詐欺取財犯行。
（一）被告甲○○辯稱：伊係華罐公司負責人，非華成公司實際
      負責人，亦未經營華成公司，伊於94年7 月從一位卡車司
      機聽到「華成公司資金很緊，支票是你的章你為何不清楚
      」等語，伊方知印章被乙○○使用，伊旋以存證信函要求
      華成公司返還伊印章，又伊與丙○○、乙○○一起與告訴
      人協調係因華罐公司亦向告訴人訂貨，與華成公司一起向
      告訴人商談交易條件可取得較佳條件等語。
（二）被告丙○○、乙○○辯稱：華成公司於94年7 月關廠主因
      係甲○○突然要求返還印章，無法以支票支付貨款，又因
      變更支票小章須經過董事會決議，而董事長方可喜於92年
      間過世，華成公司未進行改選，所以無法變更公司負責人
      而繼續以支票支付貨款，加上其營運資金原本即吃緊，因
      無原料無法繼續出貨，只能關廠等語。
六、經查：
（一）被告甲○○於94年7 月13日請律師寫存證信函，要求將印
      章取回，94年7 月22日被告丙○○、乙○○就親自返還印
      章等情，有存證信函1 紙在卷可稽（95年度偵字第1336號
      卷第183 頁），且與被告乙○○所述情節（95年3 月21日
      偵查筆錄，95年度偵字第1336號卷第145 頁）及告訴代理
      人齊國輝所述：「（乙○○是否主動告訴你，甲○○把支
      票印鑑章收回，讓他們無法再簽發支票給你們公司？）是
      的，94年7 月28日在福華飯店跟我說，我說我要去問甲○○。」等語（96年6 月28日偵查筆錄，95年度偵續字第65
      8 號卷第288 頁）均符合，上情堪以認定。
（二）告訴代理人即永豐餘公司協理齊國輝陳稱：「（甲○○共
      有幾次到貴公司與你談投資華成公司之事？）有3 、4 次
      。最後一次是在94年4 月間。他是在跟我們談交易事項、
      交易數量、交易價格時順便問我們公司有無意願投資華成
      公司。」（96年1 月11日偵查筆錄，95年度偵續字第658
      號卷第36頁以下）、「甲○○93年期間來我們公司問要否
      投資華成，說華成有獲利，不過我們公司未投資。」（95
      年9 月20日偵查筆錄，95年度偵字第1336號卷第354 頁）
      、「（甲○○與你洽談有關永豐餘投資華成公司之事，是
      從何時開始？）93年初開始會隨口提一下。（甲○○如何
      告知？）問我永豐餘公司是否有要再增加一個紙器廠，若
      要的話，可以投資華成公司。（甲○○有無正式要你向永
      豐餘公司表示要邀請永豐餘投資華成公司？）只有與我非
      正式口頭交談。」（97年1 月21日偵查筆錄，96年度偵續
      一字第165 號卷第37頁以下）等語明確，核與被告乙○○
      所述：「（甲○○跟你一起去永豐餘公司談交易時，是否
      提過邀請永豐餘公司投資華成公司？）有1 、2 次他有半
      開玩笑的提過，但不是很正經。」等語相符（96年5 月10
      日偵查筆錄，95年度偵續字第658 號卷第262 頁），則被
      告甲○○詢問告訴人有無意願投資華成公司，僅泛稱該公
      司為值得投資之標的，並未以虛偽之言語或以不實之資料
      致告訴人誤信該公司實際經營情況確實良好，尚難認係屬
      以詐術詐騙告訴人，使告訴人陷於錯誤。再告訴代理人齊
      國輝陳稱：「去年（指94年）華成關廠之後，甲○○有建
      議我永豐餘可以買下華成紙業，拿資產負債表給我看。」
      （95年5 月23日偵查筆錄，95年度偵字第1336號卷第179
      頁）、「（甲○○是不是曾經提供華成公司資產負債表、
      營利事業所得稅申報書給你們公司參考？）是的。時間是
      在94年8 月17日甲○○傳真資料給我們，稱華成公司確實
      值得投資，之前都是口頭跟我提的。」等語（96年1 月11
      日偵查筆錄，95年度偵續字第658 號卷第36頁以下），則
      被告甲○○拿華成公司資料予齊國輝觀看，係華成公司跳
      票之後之事，與告訴人指訴被告甲○○詐騙之情節並無因
      果關係。
（三）被告乙○○供稱：「從90年11月以來，（華成公司）一直
      都是勉強營運，我們沒有能力支援其他家族公司，其他公
      司不會來幫助我們，可以說都是靠我們自己的力量... （
      華成公司只有一間就是由你們經營的這間工廠？）是的。
      （這間工廠完全由你兄弟2 人經營？）是的。（方建忠、
      甲○○有無參與經營？）都沒有。方建忠偶爾會打電話來
      ，甲○○去華罐公司的工廠時，因為就在對面，偶爾也會
      來看一下。」等語（96年5 月10日偵查筆錄，95年度偵續
      字第658 號卷第262 頁），被告丙○○亦供稱：「（華成
      紙業收款、付款業務何人掌管？）乙○○。（何人負責調
      度資金？）以前是方建忠，方建忠不管公司事情之後，就
      是我跟乙○○一起商量做決定。」等語（95年5 月23日偵
      查筆錄，95年度偵字第1336號卷第177 頁），互核相符，
      堪認被告甲○○所辯並非華成公司之實際負責人一節確係
      真實。
（四）被告甲○○供稱：「華成公司有兩個，一個是華成紙業公
      司，一個是華成製罐公司，我是華成製罐的實際負責人。
      我父親方金炳是華成製罐公司的創業人，華成製罐創業4
      、5 年後，又開立華成紙業公司，當時兩個公司負責人都
      是方金炳，我自學校畢業回到家族企業中，是只有華成製
      罐公司，尚無華成紙業公司。因為我父親方金炳要我控管
      支票會章，所以華成製罐長久以來都是用我的章。後來創
      立華成紙業公司，因為工廠在彰化二水，當時彰化二水沒
      有金融機構，而員林有金融機構，所以華成紙業的辦公室
      要處理有關銀行進出情形，就與華成製罐同一個辦公室。
      因為兩個公司都是方金炳當董事長，我剛開始是負責華罐
      公司銀行進出的控管，所以華紙公司在員林的辦公室開始
      營運後，也由我同時控管銀行帳戶的會章，所以才會華紙
      也用我的章。」等語（97年4 月25日偵查筆錄，96年度偵
      續一字第165 號卷第45頁），經核與被告乙○○所供述：
      「我們用甲○○的章開立支票，這是公司授權，因為早期
      甲○○有經營華成紙業，後來他出去自立門戶，但是公司
      仍繼續沿用他的章... （為何甲○○已離開華成，仍用他
      的章開立支票？）因為這是家族企業，一手一手交接下來
      ，繼續沿用他的章開立支票。」等語（95年3 月21日偵查
      筆錄，95年度偵字第1336號卷第145 頁）大致符合，被告
      丙○○亦供稱：「變更後的（甲○○）章是甲○○的弟弟
      方永亮交給我的，因為他要離開，所以把章交給我開票。
      」等語（95年5 月23日偵查筆錄，95年度偵字第1336號卷
      第177 頁），復有華成公司76年10月19日印鑑更換申請書
      1 紙（95年度偵字第1336號卷第99頁）在卷足參，足認華
      成公司會使用被告甲○○之印章蓋用於支票上，係因方金
      炳同時經營2 家公司之故，且證人即威盛貨運公司負責人
      梁俊卿證稱：伊於94年7 月間，曾對甲○○提到華成公司
      是以甲○○名義開票，甲○○聽聞後甚為驚訝等情（96年
      3 月22日偵查筆錄，95年度偵續字第658 號卷第93頁）明
      確，足認被告甲○○辯稱：在方金炳任董事長時（華成公
      司）都是用我的名義開票付款，方可喜任董事長前期還有
      ，後來就沒有來我這邊會章，我就以為他們已經沒有再用
      我的名義開票等節（95年5 月23日偵查筆錄，95年度偵字
      第1336號卷第176 頁），應非虛妄。
（五）被告乙○○復供稱：「（甲○○是否在94年間，有多次跟
      你一起去永豐餘公司談交易？）有的，從90年他跟我一起
      去談備忘錄之後，跟永豐餘談生意他大概都會跟我一起去
      ，因為他的華罐公司也是跟永豐餘購買原料，我們2 家公
      司的價格是一樣的。」等語（96年5 月10日偵查筆錄，95
      年度偵續字第658 號卷第262 頁），可認被告甲○○所辯
      伊與被告丙○○、乙○○一同與告訴人洽談交易條件，係
      為取得較佳交易條件，並非實際經營華成公司等語，應足
      採信。且據被告乙○○所述，90年間被告甲○○、丙○○
      、乙○○與告訴人協調以支票付款方式取代信用狀時，伊
      無印象提到支票是用誰的印章，而支票的章都是沿用舊的
      等語（96年6 月28日偵查筆錄，95年度偵續字第658 號卷
      第290 頁），亦與被告丙○○所述：「（甲○○一直都知
      道華紙公司的支票，所蓋的章是甲○○的章？）我沒辦法
      確定。我只知道甲○○的章是一直延續下來。（90年12月
      你、甲○○、乙○○與永豐餘的齊國輝協調時，當場有無
      確認開立支票付款的支票是用何人名義？）沒有講，只有
      說要開7 張票。」等語（97年7 月15日偵查筆錄，96年度
      偵續一字第165 號卷第58頁）相符，是除告訴代理人齊國
      輝之指訴外，並無證據足認被告甲○○明知華成公司於90
      年之後所簽發之支票仍蓋用其印章。
（六）告訴人自86年起常年供應華成公司生產紙箱所需之材料，
      而華成公司之貨款，數年來均如期支付，除94年7 月此次
      跳票外其他從未虧欠貨款，且94年4 月至7 月雙方之交易
      量並無較以往交易量為高之情事一節，業據告訴人具狀及
      告訴代理人齊國輝到庭陳述明確，復有被告丙○○、乙○○具狀整理89年至94年6 月華紙公司向告訴人進貨資料（
      95 年 度偵字第1336號卷第203 頁）在卷可稽，則華成公
      司以支票支付告訴人貨款已近4 年之久，94年4 月至7 月
      向告訴人所訂購之原料，係依照雙方長久以來之交易模式
      ，並無惡意突增訂貨量之情形。又華成公司所支付予告訴
      人94年4 月份以後貨款之支票，雖於94年7 月31日後未獲
      兌現，然經檢察官調取華成公司在中國農民銀行員林分行
      開立之帳號00000000000 號支票存款帳戶往來明細（95年
      度偵字第1336號卷第79頁），該帳戶於94年5 月後，仍有
      高達2,448 萬5,870 元、2,446 萬9,781 元、1,853 萬2,
      290 元、2,812 萬8,884 元等金額之支票兌現，用以支付
      告訴人貨款，此亦為告訴代理人齊國輝所不否認。又被告
      甲○○收回印章後，被告乙○○即主動告知齊國輝，表示
      無法再簽發支票，並通知告訴人取回價值達1,104 萬元之
      貨物，嗣後又召開債權人會議協調善後事宜等情，此亦據
      告訴代理人齊國輝、林正忠律師陳述明確（95年度偵字第
      1336號卷第175 頁、第301 頁、第354 頁；95年度偵續字
      第658 號卷第288 頁）。是以被告丙○○、乙○○於94年
      5 、6 月仍持續支付告訴人高額貨款，又於無法再簽發支
      票後，猶積極與告訴人善後以觀，殊難認被告丙○○、乙○○於94年4 至7 月間向告訴人訂貨時，有蓄意不付貨款
      之詐欺故意。
（七）證人即華成公司副理陳文通證稱：華成公司工廠原本營運
      均正常，但資金一直很吃緊，上級常常指示伊賣貨出去時
      ，順便與客戶情商先支付貨款；而遇到這種情形，客戶通
      常會扣些利息後才願意支付；另94年4 、5 月間，曾聽到
      合作的司機及廠內員工傳言華成公司將倒閉，但不知這種
      傳言從何而來，伊也看不出工廠有何異狀；工廠於94年7
      月底無預警宣布關廠，隔天被告丙○○、乙○○即與法律
      顧問來與員工開會談論發放資遣費的事，大家均有達成共
      識等語（96年5 月31日偵查筆錄，95年度偵續字第658 號
      卷第268 頁）。是華成公司在無預警關廠之前，除資金調
      度偶有吃緊外，仍屬正常營運，則被告丙○○、乙○○向
      告訴人訂貨，係為維持工廠營運之正常商業往來，難認有
      何施用詐術詐騙告訴人之情。
（八）被告丙○○、乙○○辯稱：二水廠會於94年7 月底突然無
      預警關廠之最主要原因，係因被告甲○○突然收回支票印
      鑑章，伊無法再簽發支票支付告訴人貨款，原料來源立即
      斷絕，工廠當然就無法經營下去等節，核與被告甲○○所
      供稱情節符合。再華成公司董事長仍登記為方可喜一情，
      有華成公司變更登記表在卷可稽（95年度偵字第1336號卷
      第56頁），被告丙○○、乙○○辯稱因華紙公司董事長方
      可喜於93年間過世後未改選，華成公司於94年7 月間甲○○突然收回印章後，無法立即變更華成公司負責人，從而
      無法繼續以華成公司名義開立支票支付貨款等情，應可採
      信。參以華成公司先前經營狀況已經頗為吃力，華成公司
      因無法簽發公司支票以支付貨款，無法經營下去，實屬可
      能，尚難以此突發狀況，即認被告丙○○、乙○○於94年
      間4 月起即有共同詐欺之意圖。本件復無其他證據足認被
      告丙○○、乙○○明知華成公司已陷於支付不能仍於94年
      4 月至7 月持續向告訴人訂貨，難認與詐欺取財罪之構成
      要件相符。
七、綜觀全案卷證資料，並無積極證據足以證明被告確有聲請人
    所指之詐欺取財犯行，是原檢察官認被告罪嫌不足，自屬合
    於證據法則之判斷，難認其採證認事有何不當之處。從而，
    台灣台北地方法院檢察署檢察官及台灣高等法院檢察署檢察
    長分別予以不起訴處分及駁回再議之聲請，於法並無不當。
    準此，本件交付審判之聲請為無理由，應予駁回。
據上論斷，依刑事訴訟法第258 條之3 第2 項前段，裁定如主文
。
中    華    民    國    98    年    6     月    23    日
                    刑事第七庭    審判長法官  高偉文
                                  法      官  孫萍萍
                                  法      官  林欣苑
上正本證明與原本無異。
本裁定不得抗告。
                                  書  記  官  劉英芬
中    華    民    國    98    年    6     月    25    日


司法院資訊處製作；財團法人民間司法改革基金會備份。
